【裁判字號】    98,訴,1738
【裁判日期】    981222
【裁判案由】    偽造文書等
【裁判全文】
臺灣臺北地方法院刑事判決              98年度訴字第1738號
公  訴  人  臺灣臺北地方法院檢察署檢察官
被      告  乙○○
選任辯護人  黃育勳律師
            陳敏男律師
上列被告因偽造文書等案件，經檢察官提起公訴（98年度偵續字
第162號），本院判決如下：
    主  文
乙○○犯行使偽造私文書罪，處有期徒刑陸月，如易科罰金，以
新臺幣壹仟元折算壹日。
被訴竊盜部分無罪。
    事  實
一、乙○○原任職於址設臺北縣新店市○○路○段1號丙○○經營
    之加州大旅社，擔任櫃檯人員，明知丙○○將其配偶丁○○
    於合作金庫商業銀行新店分行所申設帳號000000000000號存
    款帳戶之存摺置放於該旅社櫃檯抽屜內，俾便該旅社夜班之
    櫃檯人員每日上午下班前，將前日旅社所收現金存入上開帳
    戶內，復知悉丙○○將上開帳戶之印鑑章藏放在該旅社櫃檯
    後方通道邊之儲物櫃內，竟意圖為自己不法所有及行使偽造
    文書之犯意，於民國97年1月16日下午2時14分前之某時，利
    用其在上址旅社櫃檯內值班之機會，未經丙○○之同意，拿
    取上開帳戶之存摺，並盜用丁○○上開帳戶之印鑑章蓋具在
    合作金庫取款憑條上，復於該取款憑條上填載新臺幣（下同
    ）20萬元，藉此偽造「丁○○」領款之取款條後，於同日下
    午2時14分許，前往址設臺北縣新店市○○街32號之合作金
    庫新店分行，持上開存摺及偽造之「丁○○」名義取款憑條
    交予合作金庫新店分行不知情之承辦人員以為行使，致該分
    行行員陷於錯誤，誤認乙○○為有權提款之人及丁○○本人
    有提款之意，而將款項如數交付與乙○○，足生損害於丁○○本人及合作金庫新店分行對於銀行存款業務管理之正確性
    。乙○○得手後，旋將上開帳戶存摺及印鑑章放回原置放處
    ，嗣因丙○○至櫃檯拿取上開帳戶存摺予以對帳時，發覺有
    異，遂至合作金庫新店分行調閱該筆提款金額之取款憑條，
    始悉上情。
二、案經丙○○訴由臺北縣政府警察局新店分局報請臺灣臺北地
    方法院檢察署檢察官偵查起訴。
    理  由
壹、證據能力：
一、按被告以外之人於審判外之陳述，雖不符刑事訴訟法第159
    條之1至第159條之4之規定，而經當事人於審判程序同意作
    為證據，法院審酌該言詞陳述或書面陳述作成時之情況，認
    為適當者，亦得為證據，刑事訴訟法第159條之5第1項定有
    明文。本件檢察官、被告及其辯護人於本院審判程序時，就
    本判決所引用審判外之言詞或書面陳述，除證人丙○○、丁○○分別於警詢、偵查中所為之陳述，被告及其辯護人爭執
    屬審判外之陳述，無證據能力外，其餘均明示同意有證據能
    力，本院認該具有傳聞證據性質之證據，其取得過程並無瑕
    疵，且與待證事實具有關聯性，證明力非明顯過低，以之作
    為證據係屬適當，認俱得為證據。
二、被告及其辯護人爭執證人丙○○、丁○○於偵查中檢察官面
    前經具結之證述，係屬審判外之陳述，無證據能力部分：
(一)、按刑事訴訟法第166條以下規定之交互詰問，屬人證調查證
    據程序之一環，與證據能力係指符合法律規定之證據適格，
    亦即得成為證明犯罪事實存否之證據適格，其性質及在證據
    法則之層次並非相同，而被告、辯護人詰問權之行使與否，
    係有權處分，如欲行使，則證人於審判中，應依法定程序到
    庭具結陳述，並接受被告或辯護人等之詰問，其陳述始得作
    為認定被告犯罪事判斷之依據（參照司法院釋字第582號解
    釋），否則如未進行交互詰問之調查證據程序，讓被告或辯
    護人行使詰問權，則該有證據能力之證人陳述，即不得作為
    判斷之依據，惟其原有之證據能力並不因而喪失（最高法院
    97年度台上字第603號判決可資參酌）。
(二)、證人丙○○、丁○○分別於97年8月11日、98年5月21日偵查
    偵查中所為之陳述，對被告而言，固屬被告以外之人於審判
    外之言詞陳述，然其等於上開偵查中所為之陳述，係經檢察
    官告以拒絕證言權、具結之義務及偽證罪之處罰後，再命其
    朗讀結文並具結後所為之陳述，有上開證人之結文在卷可稽
    。核其製作筆錄過程，並無違法取供述或證明力明顯過低之
    瑕疵，所為陳述蓋係出於供述者之真意，皆具信用性，揆諸
    上開說明，本屬有證據能力之證人陳述。且於本院審理時，
    已依人證調查程序，傳喚丙○○、丁○○到場，命其立於證
    人之地位經公訴人、被告及辯護人當庭交互詰問，並使被告
    有與之對質及詰問之機會，認已完足為合法調查之證據，保
    障被告之對質詰問權，是縱使被告認證人丙○○、丁○○於
    上開偵查中向檢察官所為之陳述不可採信，然上開證人既於
    本院審理期日到庭經公訴人、被告行交互詰問程序，已無妨
    害被告防禦權之虞。復經本院於審判期日，依法定程序逐一
    提示並告以要旨，由被告依法辯論，而完足為合法調查之證
    據，自得採為判決之基礎。綜上，以上開證人於偵查中經具
    結後所為陳述作為證據，並無任何不當，依刑事訴訟法第
    159條之1第2項之規定，認具有證據能力。
三、被告及其辯護人爭執檢察官所提出告訴人丙○○於偵查中未
    經具結所為之指訴，係屬審判外之陳述，均無證據能力部分
    。查，被害人、告訴人為被告以外之人，其等於被告之案件
    ，本質上屬於證人以其等為證據方法，應依人證之調查程序
    ，傳喚到場命其具結陳述，並接受被告之詰問；證人依法應
    命具結，以擔保證言係據實陳述，若有違具結之規定，未令
    證人於供前或供後具結，其證言即欠缺程序方面之法定要件
    ，而難認為係合法之證據資料（同上院93年台上字第6578號
    判例、96年度台上字第178號、第537號、第3737號、第3869
    號判決可資參照）。本件告訴人於97年11月6日、同年11月
    24日、98年3月5日偵查中所為之陳述，檢察官係以告訴人之
    身分予以訊問，並未依人證之調查程序，命其具結陳述，揆
    諸前開說明，告訴人上開偵查中所為之陳述，無證據能力，
    不得作本判決認定之基礎。
四、至於被告及其辯護人於本院審理時，爭執公訴人所提出證人
    丙○○於警詢時所為陳述之證據能力。本院審酌證人丙○○
    業經到庭作證結果，其於本院審理時所述與警詢中之陳述尚
    無明顯不符，爰依刑事訴訟第159條第1項規定，認證人丙○○於警詢中所為之陳述，無證據能力。
貳、有罪部分：
一、訊據被告乙○○固坦承確有於上揭時、地，在合作金庫取款
    憑條上填載取款金額20萬元後，復持該取款憑條及上開帳戶
    存摺前往合作金庫新店分行提領20萬元之事實，惟矢口否認
    有何檢察官所指行使偽造私文書及詐欺取財犯行，辯稱：當
    天下午因在櫃檯值班，接獲台新銀行通知存款不足，我就撥
    內線告知老闆丁○○，後來告訴人從外面回來，我就再跟告
    訴人說1次，不久告訴人就從7樓把蓋好章的取款單拿下來，
    指示我將金額、帳號寫一寫後，趕快去領錢，告訴人就離開
    旅社，我就從抽屜內拿出丁○○的合作金庫新店分行存摺，
    把資料寫一寫，並請梁素琴下來看櫃檯看，就到旅社斜對面
    的合作金庫新店分行提款，等我領好錢過馬路時，告訴人站
    在距旅社3、4間的店門口向我招手，我就把錢拿給告訴人之
    後，就回到旅社繼續上班，我本身家庭小康，不可能會去盜
    領告訴人20萬元等語。
二、經查：
(一)、被告確有於上揭時、地，在合作金庫取款憑條上填載取款金
    額20萬元後，復持該取款憑條及上開帳戶存摺前往合作金庫
    新店分行提領20萬元之事實，業據被告供陳在卷，核與證人
    即告訴人丙○○證述該筆款項係被告所提領一節相符，並有
    上開帳戶交易明細表、97年1月16日之取款憑條附卷可稽（
    見偵15510卷第57頁，偵續162卷第29、30頁），上揭事實，
    要堪認定。
(二)、被告否認犯行，並以前詞置辯。惟查：
  1.被告辯稱：取款憑條上之印鑑章係告訴人自行蓋妥後從7樓
    拿下來交給我填寫金額及日期，並非我所盜用等語。然查：
    證人丙○○證稱：合作金庫新店分行帳戶之印鑑章，我放在
    櫃檯旁邊之儲物櫃裡面，除員工要到櫃檯時會經過之外，其
    他人並不會接觸到，因為我幾年前從旅社7樓跌落到6樓半，
    造成脊椎嚴重受傷，醫生要我不要爬樓梯，而從6樓到我辦
    公室兼住居處之7樓，沒有電梯，需要爬樓梯，而那個印章
    提款比較多次，我先生丁○○就說印章很小且不明顯，叫我
    放在櫃檯旁邊之儲物櫃上格等語；證人丁○○亦明確證稱：
    合作金庫新店分行我的帳戶印鑑章，放在1樓櫃檯外面的儲
    物櫃上格已經7、8年了，是從我太太脊椎受傷之後，我就告
    訴她印章放那裡，因為她不方便爬樓梯上上下下等語，互核
    一致，堪認上開帳戶之印鑑章確係置放於該旅社1樓櫃檯旁
    邊之儲物櫃上格甚明。況於本件案發前，上開帳戶之存款金
    額高達103萬元，倘依被告所言，係證人丙○○自行蓋妥印
    文，衡情，證人丙○○理應一併填載應提領之款項金額後再
    交付被告，以避免提領者恣意填寫金額而將該帳戶內之存款
    提領一空，豈有甘冒遭他人溢領款項之風險，交付蓋妥印鑑
    章之取款憑條與他人？況依卷附之照片、現場圖及證人丙○○之證述可知，藏放該印鑑章之儲物櫃係在加州大旅社1樓
    櫃檯門口旁邊，並緊鄰櫃檯，員工進入該櫃檯時，均會經過
    該儲物櫃，應屬無訛。而證人丙○○係因脊椎受傷，而將該
    印鑑章置放該處，其於需用該印鑑章之際，為避免上下樓造
    成其脊椎不適，理應係至1樓拿取當場蓋用抑或持至銀行蓋
    用後，旋即放回該藏放地點，較與常理相符。被告辯稱：係
    告訴人自其辦公室蓋妥印章後下樓再交付一節，要與常情相
    悖，洵非可採。是被告未經丙○○同意，填載合作金庫取款
    憑條，並蓋用「丁○○」之印鑑章後，連同上開帳戶存摺至
    合作金庫新店分行提款20萬元一節，應堪認定，被告辯謂：
    係受告訴人委託領款一節，要屬事後卸責之詞，不足採信。
  2.被告辯謂：當日係台新銀行電話通知存款不足，我告知丁○○及告訴人後，告訴人要我去提款等語。然被告於警詢及偵
    查之初時先稱：是台新銀行打電話通知等語，復改稱：我無
    法確定是哪家銀行打電話通知的等語，於本院審理時則稱：
    當天我接到銀行電話通知錢不夠，印象中是台新銀行等語，
    所述已前述不一致。且查，證人黃邦桂於偵查及本院審理時
    均證稱：97年1月16日中午，被告並未撥內線電話給我說旅
    社存款不足，如果存款不足，電話會直接轉給我，由我跟銀
    行直接講，而且我在台新銀行並沒有帳戶等語，核與證人即
    告丙○○亦證稱：旅社所使用之銀行帳戶，在97年1月16 日
    前後，並沒有發生存款不足，遭銀行通知的情形，且我跟我
    先生丁○○都沒有在台新銀行開戶等語相符，均已明確證述
    其等並未在台新銀行開設帳戶等情，經檢察官於偵查中向台
    新商業銀行查詢結果，證人丙○○、丁○○甚至其等所經營
    之加州大旅社均未曾於台新商業銀行及其分行設立存款帳戶
    往來，且證人丙○○於合作金庫新店分行之支票存款帳戶亦
    於本件案發當時，亦未有存款不足之情事，亦有台新銀行97
    年10月13日台新作文字第971483號函、合作金庫新店分行98
    年3月31日合金店字第0980001314號函檢附交易明細可徵。
    從而，證人丙○○、丁○○上開證言屬實，堪以採信。被告
    辯稱接獲台新銀行通知一節，要非事實。被告復供稱：告訴
    人指示我去領錢後，她就出去，後來在旅社旁3、4間店面跟
    我拿錢等語，惟其亦自陳：合作金庫新店分行就在旅社斜對
    面等語，衡諸常情，證人丙○○既已準備外出，其大可先至
    位於旅社斜對面之合作金庫新店分行提領款項後，再行前往
    其目的地，何須大費周章，先委託被告前往銀行提款，而其
    本人則外出並至距上址旅社3、4間之店門口等候？被告前開
    置辯，顯與常情有違，已難信其所述屬實。參以，證人丙○○於偵查中證稱：被告及櫃檯其他員工從未幫我提領過錢等
    語，核與證人即加州大旅社員工梁素琴、甲○○證稱：任職
    期間告訴人從未要求我幫她領錢等語相符，足徵證人丙○○
    平日並無委託被告及其餘員工代為領款之習慣。參以，證人
    梁素琴於偵查中證稱：被告要我代班，她去領錢那次，並沒
    有看到告訴人等語，倘其被告所言係證人丙○○在該旅社1
    樓櫃檯委託其前往提款，何以為其代班之證人梁素琴自始均
    未於案發當時見過證人丙○○？其辯謂：係丙○○要我去領
    款一節，顯非事實，要不可採。
(三)、辯護人雖辯以：本件係因告訴人與被告間有勞資糾紛，告訴
    人始挾怨報復提起告訴等語。查，證人丙○○固係於本案發
    生經過近5月餘，始向警方報案，表明訴追之意，此為證人
    丙○○所不否認，並有臺北縣政府警察局新第分局碧潭派出
    所受理各類案件紀錄表可按。惟其於本院審理時亦證稱：97
    年1月22日發現被告盜領款項後，有質問被告，被告說她急
    需要錢，算是跟我借的，她說3月底就會還錢，但之後她就
    一直拖，直到97年6月8日我要扣她的薪水，她就說她不做了
    ，要到勞保局告我等語，核與證人丁○○證稱：我太太有去
    問被告，她說她急需用金，暫時用一下，日後可以薪水扣等
    語相符。衡以被告於本件案發前，業已於加州大旅州工作5
    、6年，證人丙○○基於舊誼而暫不予追究，亦與常情無違
    ，尚難僅因丙○○於事發後5月有餘，始提出告訴，遽認其
    係羅織罪名而陷被告於不法。況被告於97年1月16日未經丙○○同意，填載合作金庫取款憑條，並蓋用「丁○○」之印
    鑑章後，連同上開帳戶存摺至合作金庫新店分行提款20萬元
    一節，業經認定如前。而被告與告訴人間之勞資給付糾紛係
    發生於本件案發後，亦據被告自承、證人丙○○證述在卷。
    被告與告訴人間之勞資給付糾紛，既係發生於被告提領上開
    帳戶款項之後，衡諸常情，告訴人自無事前預知日後將與被
    告發生勞給付糾紛，而於本件案發時，交付蓋有「丁○○」
    印之之合作金庫空白取款憑條與被告，委其提領款項，而故
    意設詞陷被告於罪之理，辯護人辯以被告係挾怨報復一詞，
    亦無足採。
(四)、至於證人甲○○於本院審理時雖證稱：我是加州大旅社之櫃
    檯人員，上班時間是從早上9時至晚上9時，告訴人將上開帳
    戶存摺置放於櫃檯抽屜內，夜班櫃檯人員每天早上負責將旅
    社收入存入該帳戶內，告訴人每天上午9時左右，會進旅社
    跟我拿當天存摺及報紙，下午看完後她外出時，會再把存摺
    交給我放在櫃檯，她每天都會對帳等語。然證人甲○○之工
    作地點係在1樓櫃檯，並非與告訴人於同間辦公室，則告訴
    人拿取上開帳戶之存摺後，究有無逐日對帳，是否於當日即
    發現該帳戶內之款項遭盜領，證人甲○○實無從親身見聞，
    是縱令告訴人每日均向其拿取存摺，亦尚難僅因此即推認告
    訴人每日均核對該存摺內之款項，是尚難僅因證人甲○○上
    開證述，遽為有利被告認定之依據。
(五)、綜上所述，本件被告犯行事證明確，已堪認定，其所辯各情
    ，均無足採，應依法論科。
三、按銀行為便利存款人取款而印好任人索取填寫之取款憑條，
    非可流通市面得以自由轉讓，係屬私文書之一種（最高法院
    49年台上字第1409號判例可資參照）。核被告上開所為，係
    犯刑法第216條、第210條之行使偽造私文書罪、第339條第1
    項之詐欺取財罪。被告於合作金庫存款取款憑條上盜用丁○○印章之行為屬於偽造私文書之部分行為；偽造後再持以行
    使，偽造之低度行為吸收於行使之高度行為，均不另論罪。
    被告所犯上開二罪，顯係以一交付偽造之取款憑條之行為，
    同時觸犯構成要件不同之2罪名，為異種想像競合犯，應依
    刑法第55條規定，從一較重之刑法第216條、第210條行使偽
    造私文書罪處斷。本件起訴書所犯法條欄雖漏未援引刑法第
    339條第1項之詐欺取財罪，惟其犯罪事實欄業已載明「致不
    知情之銀行承辦人員誤認係丁○○本人有提款之意」之犯罪
    事實，又被告上開詐欺取財犯行部分，本院審理時，雖未及
    告知所犯法條及罪名，然被告對於檢察官所起訴之犯罪事實
    係自始全盤否認，而上開詐欺取財罪與行使偽造私文書罪部
    分具有裁判上一罪關係，縱令法院未及告知輕罪之法條及罪
    名，亦不影響被告之防禦權，是就被告上開詐欺取財犯行部
    分，本院仍得予以審究，並就上開經檢察官起訴之犯罪事實
    ，補充其所犯法條。爰審酌被告自91年起即受僱於告訴人，
    擔任加州大旅社之櫃檯人員，竟未經告訴人之同意，盜用上
    開帳戶之存款及印鑑章後，偽造「丁○○」名義之合作金庫
    取款憑條後行使，致合作金庫新店分行不知情之承辦人員誤
    認其為有權提款之人及丁○○有提款之意，而交付20萬元與
    被告，其所為不僅損害丙○○之財產權，更足以影響丁○○
    本人及金融機關對於存款業務管理之正確性，所為實不足取
    ，且其犯後否認犯行，犯後態度不佳，迄未與告訴人達成和
    解，賠償其所受之損害，本不宜寬貸，惟考量被告前無任何
    刑事前科，曾經法院判處有期徒刑確定等情，有臺灣高等法
    院被告前案紀錄在卷可按，素行良好，其犯罪動機、手段、
    目的及犯罪所得20萬元等一切情狀，量處如主文所示之刑，
    併諭知易科罰金之折算標準，以示懲儆。又偽造「丁○○」
    名義之97年1月16日合作金庫取款憑條，業經被告持以向合
    作金庫新店分行之承辦人員行使，已非屬被告所有，爰不予
    宣告沒收。至於上開偽造「丁○○」名義之97年1月16日取
    款憑條上所盜用「丁○○」之印文1枚，係以真正「丁○○
    」
    之印章所蓋用，非屬偽造，僅係盜用而已，爰不為沒收之諭
    知（最高法院90年度台上字第2278號判決參照）。
參、無罪部分：
一、起訴意旨略以：被告乙○○另基於意圖為自己不法之所有，
    於97年1月16日值班，趁丙○○未注意之際，竊取上開帳戶
    之印鑑章1枚，為前述行使偽造取款憑私文書詐領款項之行
    為，因認被告另涉犯刑法第320條第1項之竊盜罪嫌等語。
二、按犯罪事實應依證據認定之，無證據不得認定犯罪事實，又
    不能證明被告犯罪者，法院應諭知無罪之判決，刑事訴訟法
    第154條第2項、第301條第1項分別定有明文；次按刑法之竊
    盜行為，乃指將他人持有物移歸自己持有（最高法院29年上
    字第3378號判例意旨參照），意即違反他人意願，就他人對
    動產所既存之持有狀態加以瓦解，並重新建立支配管領力之
    行為。查公訴人雖指訴被告竊盜告訴人丙○○藏放於上址旅
    社1樓儲物櫃內之上開帳戶所留存之「丁○○」印鑑章1枚，
    而認被告此部分行為構成竊盜犯行。惟依卷內上開帳戶之交
    易往來明細，於被告盜領該帳戶內之存款20萬元後，告訴人
    曾於97年2月13日、同年2月12日，先後轉帳支出111萬元、
    26萬9,900元，衡諸常情，倘被告竊用該印鑑章後並將該印
    鑑章置於自己之支配管領力之下，告訴人理應無從持以辦理
    轉帳支出，益徵被告盜用該印鑑章後，業已將該印鑑章放回
    原藏放之位置甚明。足認被告盜用上開印鑑章之目的係在提
    領存款，顯非就該印鑑章有為自己不法所有之意圖，並瓦解
    告訴人對該印鑑章原先之持有狀態而重新建立支配管領力之
    情形，不該當於刑法竊盜罪所指之竊盜行為，此外，復查無
    其他積極證據足認被告有公訴人所指之竊盜犯行，被告此部
    分犯行自屬不能證明，揆諸前開說明，自應就被告被訴竊盜
    部分，為無罪之諭知。
據上論斷，應依刑事訴訟法第299條第1項前段、第301條第1項，
刑法第216條、第210條、第339條第1項、第55條、第41條第1項
前段，刑法施行法第1條之1，判決如主文。
本案經檢察官郭騰月到庭執行職務。
中    華    民    國    98    年    12    月    22    日
                  刑事第十四庭  審判長法  官  吳冠霆
                                      法  官  賴武志
                                      法  官  李殷君
以上正本證明與原本無異。
如不服本判決應於收受送達後10日內向本院提出上訴書狀，並應
敘述具體理由；其未敘述上訴理由者，應於上訴期間屆滿後20日
內向本院補提理由書（均須按他造當事人之人數附繕）「切勿逕
送上級法院」。
                                     書記官  殷玉芬
中    華    民    國    98    年    12    月    24    日
附錄本判決論罪科刑法條全文：
中華民國刑法第216條
行使第210條至第215條之文書者，依偽造、變造文書或登載不實
事項或使登載不實事項之規定處斷。
中華民國刑法第210條
偽造、變造私文書，足以生損害於公眾或他人者，處5年以下有
期徒刑。
中華民國刑法第339條
意圖為自己或第三人不法之所有，以詐術使人將本人或第三人之
物交付者，處5年以下有期徒刑、拘役或科或併科1千元以下罰金
。
以前項方法得財產上不法之利益或使第三人得之者，亦同。
前二項之未遂犯罰之。

司法院資訊處製作；財團法人民間司法改革基金會備份。
